臺灣高等法院臺南分院刑事判決　　　　100年度上訴字第16號
上　訴　人
即　被　告　王丁基
上　訴　人
即　被　告　黃振雄
上　訴　人
即　被　告　王耀忠
上列上訴人因妨害自由案件，不服臺灣台南地方法院99年度訴字
第199號中華民國99年8月24日第一審判決（起訴案號：臺灣台南
地方法院檢察署98年度偵字第6458號），提起上訴，本院判決如
下：
    主  文
原判決關於王丁基犯恐嚇取財罪未遂部分暨執行刑均撤銷。
王丁基犯恐嚇取財罪，未遂，處有期徒刑參月。
其他上訴均駁回（包括王丁基、黃振雄、王耀忠共同犯剝奪他人
行動自由罪部分）。
王丁基上揭撤銷部分所處有期徒刑參月，上訴駁回部分所處有期
徒刑拾月，應執行有期徒刑拾壹月。
    事  實
一、黃振雄前因犯懲治盜匪條例、肅清煙毒條例案件，分別經法
    院判處有期徒刑12年、4年，二案並定執行刑為有期徒刑15
    年確定，入監執行後，迭經假釋出監及撤銷假釋執行殘刑9
    年10月，嗣經本院以96年度聲減字第291號就有期徒刑4年部
    分減刑為有期徒刑2年，並與不得減刑之有期徒刑12年部分
    ，定應執行刑為有期徒刑13年，於96年7月16日縮刑期滿執
    行完畢。
二、緣王丁基於97年10月9日17時許，途經臺南市安定區港口里
    港口351號（原係臺南縣安定鄉港口村港口351號），因故與
    王全敏發生糾紛而心生怨恨，黃振雄、蔡燕章（經原審法院
    判處共同犯剝奪他人行動自由罪，累犯，處有期徒刑捌月。
    因未上訴已確定）、王耀忠及王俊傑（嗣經原審法院於99年
    10月29日判處共同犯剝奪他人行動自由罪，處有期徒刑肆月
    ，如易科罰金，以新臺幣壹仟元折算壹日。因未上訴已確定
    ）4人均知悉上情。王丁基於97年11月13日中午某時許，在
    臺南縣安定鄉六嘉村六塊寮10之13號凰海遊藝場，得知王全
    敏在臺南縣安定鄉港尾村36之2號天好釣蝦場，王丁基即與
    黃振雄、蔡燕章、王耀忠及王俊傑共同基於妨害王全敏行動
    自由之犯意聯絡，先推由黃振雄、蔡燕章、王耀忠及王俊傑
    等4人駕車前往天好釣蝦場，黃振雄及蔡燕章尋見王全敏即
    分別持鋁棒或徒手毆打王全敏（黃振雄、蔡燕章涉嫌傷害部
    份業經王全敏撤回告訴，經臺灣臺南地方法院檢察署檢察官
    為不起訴處分確定）後，4人違背王全敏之意願，強行將王
    全敏推入蔡燕章駕駛車牌號碼4430-NU號自用小客車後座中
    間，並由黃振雄、王俊傑分坐王全敏兩側，以壓制王全敏之
    行動自由，王耀忠則坐進副駕駛座，旋駕車前往凰海遊藝場
    ，約5、6分鐘後，繼於同日中午12時14分許抵達凰海遊藝場
    ，王耀忠即持置放於路邊繩索交由在凰海遊藝場等候之王丁
    基持刀將其中一段切斷，復交予王俊傑進入前開自用小客車
    內綑綁王全敏之雙手及雙腳，使其無法離開凰海遊藝場，以
    此私行拘禁之式，剝奪王全敏之行動自由。
三、王丁基旋將王全敏自車內拖出，並以棍棒毆打王全敏（涉嫌
    傷害部份業經王全敏撤回告訴，經臺灣臺南地方法院檢察署
    檢察官為不起訴處分確定）後，復另行起意，明知王全敏對
    其並無積欠款，竟基於意圖為自己不法所有之犯意，對王全
    敏恫嚇稱：每個月要還新臺幣（下同）5萬元，否則每見一
    次就打一次等語，致王全敏心生畏懼。嗣隔約20分鐘後，因
    路過民眾見狀報警，經警通知上開自用小客車駕駛蔡燕章後
    ，王丁基等人再隔約10分鐘後始載送王全敏至安定派出所，
    致王丁基未能自王全敏處取得該款項。王丁基等人計剝奪王
    全敏之行動自由約達40分鐘之久，嗣警將彼等均飭回。其後
    王全敏不甘受害報警處理，始循線查知上情。
四、案經王全敏訴由臺南縣警察局善化分局報告臺灣臺南地方法
    院檢察署檢察官偵查起訴。
    理  由
壹、程序部分：
    本件卷附之供述及非供述證據，被告三人於本院準備程序及
    審理中，均表示同意有證據能力（見本院卷第58頁背面、第
    72頁），且本院審酌各該證據作成之情況，並無程序違法或
    有何意思不自由情形，復經原審及本院於審判期日就上開證
    據依法進行提示、調查、辯論，且與本案待證事實間復具有
    相當之關聯性，以之為本案證據並無不當，自得採為本件認
    定事實之基礎，故依刑事訴訟法第159條之5第1項規定，認
    有證據能力。
貳、實體部分：
一、對於上開事實二妨害自由之犯行，迭據被告王丁基、黃振雄
    、王耀忠於原審及本院均坦承不諱（見原審卷第170頁背面
    、本院卷第57頁背面、第58頁），核與告訴人王全敏於警詢
    之指訴情節大致相符，復有翻拍天好釣蝦場及凰海遊藝場監
    視錄影器照片36張附卷可稽，並經原審當庭勘驗前揭監視錄
    影器光碟，製有勘驗筆錄在卷可稽（詳原審卷第162頁背面
    -第168頁背面），佐以證人即共同被告王俊傑於偵查中結證
    稱，當日係被告王丁基要求被告黃振雄等人將王全敏帶往凰
    海遊藝場等語（見偵卷第18頁），足證被告王丁基等4人上
    開於原審及本院審理中自白渠等有以上開方式剝奪告訴人王
    全敏之行動自由，核與事實相符而可採信。本件事證明確，
    被告王丁基等人妨害自由犯行洵堪認定，應依法論科。
二、另訊據被告王丁基矢口否認有上開事實三恐嚇取財未遂之事
    實，辯稱：我只是問他錢何時還我，向他討錢而已，並沒有
    對他恐嚇取財，且我並沒有說不讓他走的話云云，經查：
  (一)被告王丁基雖迭於原審及本院辯稱此係因王全敏欠其5萬元
    之債務，其要求王全敏清償債務云云。惟查，被告王丁基初
    於警詢供稱，該款項係王全敏於其經營之ＫＴＶ所積欠之簽
    帳款（見警卷第21頁）；繼於偵查中改稱為借款（見偵卷第
    57頁），復於原審審理中則稱，王全敏曾在其經營之店裡簽
    帳，也曾借款，但均未存留債務資料云云，被告王丁基就王
    全敏是否積欠5萬元之緣由前後供述不一，顯屬可疑。又被
    告王丁基於本院審理時聲請傳喚證人即曾在被告王丁基經營
    之卡拉ＯＫ店擔任會計工作之張惠真，其到庭雖具結證稱：
    有見過王全敏到店裡消費，他有時候有簽帳，簽帳部分有部
    分未清償，數額很多，惟無資料可清查等語，然證人王全敏
    當庭堅決否認上情，陳稱我簽帳之部分都清償完畢等語，且
    證人王全敏於撤回被告王丁基等人傷害告訴後，猶於偵查中
    結證稱，並未向被告王丁基借款，亦未曾在其經營卡拉ＯＫ
    店消費欠款等語（見偵查卷第65頁）；況被告王丁基於本院
    復稱：當時店收起來之後，我就打算不要催討，所以才會將
    帳單都丟掉等語（詳本院卷第74頁背面頁-75頁），則縱證
    人王全敏曾積欠消費款，但被告王丁基既已有拋棄債權或免
    除債務之意思，則兩人間自無債之關係，焉有嗣後再催討債
    款之理，況債款之金額究竟多少，是否多於5萬元？並未據
    被告王丁基舉證以實其說。且證人王全敏果有積欠消費款，
    焉有不及時催討，迨於發生本案後再行催討之理？顯有違常
    情。綜上，於本案案發前，被告王丁基與證人王全敏間，堪
    認尚無債之關係，證人張惠真上開證述，並不足為有利被告
    王丁基之認定。
  (二)參以證人即共同被告黃振雄於警詢中及原審審理中均一再證
    述王丁基係因王全敏糾纏王玉梅並毆打王丁基，引發王丁基
    不滿，因而強行將王全敏帶往凰海遊藝場。況被告王丁基於
    本院審理中亦供稱：這件是因為我騎機車經過，看到他（指
    王全敏）對我們的朋友之妻亂來，我去請他回去，結果他卻
    出手打我，經過一個月後，他一直都沒有來向我道歉，所以
    我後來受不了，才會去找他等情（詳本院卷第82頁），足見
    被告王丁基向證人王全敏要求給付5萬元一節，全與王全敏
    積欠消費款無關，純係案發前同年10月9日被證人王全敏毆
    打，又久未見證人王全敏前來道歉，始出此下策，惟其既以
    棍棒毆打王全敏致其身體多處挫傷、骨折（詳警卷第61頁診
    斷證明書），則此應與其於同年10月9日被證人王全敏毆打
    一事扯平（證人王全敏所受之傷情應比被告王丁基所受之傷
    情嚴重），則被告王丁基於此際應無向證人王全敏請求賠償
    其於同年10月9日被證人王全敏毆打所衍生之醫藥費之理，
    詎其於以棍棒痛毆證人王全敏後，竟又向證人王全敏要求給
    付5萬元，其自有為自己不法所有之意圖，至為灼然。
  (三)至於被告王丁基有無對證人王全敏恐嚇稱：如不給付5萬元
    ，「將不讓其離去」一語此節，經查，被告王丁基於原審審
    理時僅對於起訴之「要求王全敏清償積欠之債務5萬元後，
    始同意王全敏離去」之強制犯行認罪（詳原審卷第170頁背
    面），又證人王全敏於警詢亦未為相同指訴（詳警卷第2頁
    ），且證人王全敏於本院亦具結證稱：（於警詢、偵查）我
    沒有說被告王丁基不放我走等語，是原審認定「被告王丁基
    另基於意圖為自己不法所有之犯意，對王全敏恫嚇稱：如不
    交付5萬元，將不讓王全敏離去等語，致王全敏心生畏懼。
    」一節，尚有誤會。惟查，共同被告王俊傑於偵查中已結證
    稱：王丁基在凰海遊藝場，對王全敏恫嚇稱：每個月要還5
    萬元，否則每見一次就打一次等語（詳偵卷第17頁），足見
    被告王丁基仍有恐嚇取財之犯行無訛。
  (四)綜上，被告王丁基上開辯解，顯係臨訟卸責之詞，洵無可採
    。本件事證明確，被告王丁基恐嚇取財未遂犯行洵堪認定，
    應依法論科。
三、論罪科刑：
  (一)按刑法第302條之妨害自由罪，係妨害他人自由之概括的規
    定，故行為人具有一定目的，以非法方法剝奪人之行動自由
    者，除法律別有處罰較重之規定（例如略誘及擄人勒贖等罪
    ），應適用各該規定處斷外，如以使人行無義務之事，或妨
    害人行使權利為目的，而其強暴脅迫復已達於剝奪人行動自
    由之程度，即祇成立本罪，不應再依同法第304條論處。誠
    以此項使人行無義務之事，或妨害人行使權利之低度行為，
    應為非法剝奪人之行動自由之高度行為所吸收，不能以其目
    的係在使人行無義務之事，或妨害人行使權利，認為係觸犯
    刑法第302條第1項及第304條第1項之二罪名，而依同法第55
    條從一重處斷(最高法院93年台上字第3309號判決要旨參照)
    。查本件被告王丁基與被告黃振雄等人謀議，推由被告黃振
    雄、王耀忠及共同被告蔡燕章、王俊傑等4人，前往天好釣
    蝦場強行將被害人王全敏載往凰海遊藝場之行為，已達剝奪
    王全敏行動自由之程度，復抵凰海遊藝場後，再以繩索捆綁
    王全敏，亦基於同一妨害王全敏行動自由之犯意，認係同一
    行為之持續實施，自應構成刑法第302條第1項妨害自由罪一
    罪，核被告王丁基、黃振雄、王耀忠如上開事實二所為，係
    犯刑法第302條第1項之剝奪他人行動自由罪，而無庸另論刑
    法第304條之強制罪。公訴意旨認係被告黃振雄、王耀忠及
    共同被告蔡燕章、王俊傑等4人，在天好釣蝦場要求王全敏
    隨其等至凰海遊藝場向王丁基道歉，此部分另構成強制罪云
    云，尚有未洽，併此敘明。
  (二)被告王丁基如上開事實三所為，係犯刑法第346條第3項、第
    1項之恐嚇取財未遂罪。按以強暴、脅迫之事使人行無義務
    之事，若係出於為自己或第三人不法所有之意圖，而使人交
    付財物，或藉以取得財產上不法利益，即應依其犯罪態樣，
    分別論以恐嚇取財或強盜罪名，不再論以刑法第304條第1項
    之強制罪（最高法院96年度台上字第6618號判決意旨參照）
    ，是則被告王丁基此部分犯行，既然構成恐嚇取財罪，自不
    再論刑法第304條第1項之強制罪。公訴意旨認係此部分僅構
    成強制罪，尚有未洽，已如前述，惟其基本事實同一，本院
    自應予審理，並變更其起訴法條，併此敘明。
  (三)被告王丁基、黃振雄、王耀忠及共同被告蔡燕章、王俊傑就
    上開剝奪王全敏行動自由犯行之部分，有犯意之聯絡及行為
    之分擔，應均以共同正犯論處。又被告王丁基就其所犯剝奪
    他人行動自由罪及恐嚇取財未遂罪，犯意個別，行為互殊，
    應予分論併罰。
  (四)查被告黃振雄有犯罪事實欄所載之前科紀錄，其於執行完畢
    後，五年內故意再犯本件有期徒刑以上之罪，應論以累犯，
    應依刑法第47條第1項加重其刑。又被告王丁基已著手恐嚇
    取財行為之實行而未得逞，為未遂犯，爰依刑法第25條第2
    項規定，按既遂犯之刑減輕其刑。
四、原審以被告王丁基恐嚇取財未遂罪部份，事證明確，據以論
    罪科刑，固非無見，惟查：被告王丁基係對王全敏恫嚇稱「
    每個月要還5萬元，否則每見一次就打一次」等語，致王全
    敏心生畏懼。原審則認定被告王丁基對王全敏恫嚇稱「如不
    交付5萬元，將不讓王全敏離去」等語，致王全敏心生畏懼
    ，自有未洽。被告王丁基上訴意旨否認此部分犯罪，雖無理
    由，但原判決既有上述可議之處，自屬無可維持，應由本院
    將原判決關於被告王丁基此部分及應執行刑，予以撤銷改判
    。爰審酌被告王丁基與王全敏原為同村莊之朋友，僅因故發
    生糾紛，除嚴重侵害王全敏之行動自由外，繼另以棍棒毆打
    ，並以言詞恫嚇王全敏交付財物，使其心生畏懼，顯然欠缺
    尊重他人財產之觀念，惟其事後接獲警方通知時，即將王全
    敏釋放，並與告訴人王全敏達成和解，有和解書1份在卷可
    佐，其於警詢、偵查、原審及本院審理中矢口否認此部分犯
    行，兼衡其生活、智識程度等一切情狀，量處有期徒刑3月
    。
五、原審以被告等三人剝奪他人行動自由罪部分，均罪證明確，
    適用刑法第28條、第302條第1項、第346條第3項、第1項、
    第25條、第47條第1項、第41條第1項前段（原判決漏引）、
    第51條第5款，刑法施行法第1條之1，並審酌被告王丁基與
    王全敏原為同村莊之朋友，僅因故發生糾紛，被告王丁基即
    糾合黃振雄、蔡燕章、王耀忠及王俊傑等人全然無視法紀於
    光天化日之下，強押王全敏上車，並以繩索綑綁告訴人王全
    敏之雙手及雙腳，嚴重侵害王全敏之人身自由，渠等行為可
    訾，顯然欠缺尊重他人財產及人身自由之觀念，惟被告等事
    後接獲警方通知時，即將王全敏釋放，並與告訴人王全敏達
    成和解，有和解書1份在卷可佐，其等雖於警詢及偵查中矢
    口否認此部分犯行，然於原審審理中坦承犯行，尚知悔悟，
    兼衡其生活、智識程度等一切情狀，分別量處被告王丁基、
    黃振雄、王耀忠各有期徒刑10月、8月、6月，被告王耀忠並
    諭知易科罰金之折算標準，認事用法，核無不合，量刑亦堪
    認妥適。被告三人上訴意旨均認：原審判決量刑過重云云，
    而指摘原判決不當，尚非有理由，應均予駁回。至於被告王
    耀忠於本院審理中請求准予易服勞役一節（詳本院卷第83頁
    ），經查，其應於案件確定並送執行後，向執行檢察官未聲
    請易科罰金而聲請易服社會勞動（詳刑法第41條第2項規定
    ），併此敘明。
六、被告王丁基前開撤銷部分所處有期徒刑3月，與上訴駁回部
    分所處有期徒刑10月，定應執行刑為有期徒刑11月。
七、被告黃振雄經合法傳喚，無正當之理由不到庭，爰不待其陳
    述，逕行判決。
據上論斷，應依刑事訴訟法第368條、第369條第1項前段、第37
1條、第364條、第299條第1項前段、第300條，刑法第346條第3
項、第1項、第25條第2項、第51條第5款，刑法施行法第1條之1
第1項、第2項前段，判決如主文。
本案經檢察官蘇南桓到庭執行職務。
中    華    民    國   100    年    2     月    25    日
                  刑事第七庭    審判長法  官  李文福
                                      法  官  顏基典
                                      法  官  陳顯榮
以上正本證明與原本無異。
妨害自由罪部分如不服本判決應於收受送達後10日內向本院提出
上訴書狀，其未敘述上訴理由者，並得於提起上訴後10日內向本
院補提理由書（均須按他造當事人之人數附繕本）「切勿逕送上
級法院」。
其餘不得上訴。
                                      書記官  劉岳文
中    華    民    國   100    年    2     月    25    日
附錄：本案論罪科刑法條
刑法第302條第1項：
私行拘禁或以其他非法方法，剝奪人之行動自由者，處5年以下
有期徒刑、拘役或3百元以下罰金。
刑法第346條：
意圖為自己或第三人不法之所有，以恐嚇使人將本人或第三人之
物交付者，處六月以上五年以下有期徒刑，得併科一千元以下罰
金。
以前項方法得財產上不法之利益，或使第三人得之者，亦同。
前二項之未遂犯罰之。